【裁判字號】    98,訴,219
【裁判日期】    990528
【裁判案由】    強盜
【裁判全文】
臺灣士林地方法院刑事判決               98年度訴字第219號
公  訴  人  臺灣士林地方法院檢察署檢察官
被      告  丙○○
選任辯護人  財團法人法律扶助基金會王永春律師
上列被告因強盜案件，經檢察官提起公訴（98年度偵字第2892號
），本院判決如下：
    主  文
丙○○無罪。
    理  由
一、公訴意旨略以：被告丙○○意圖為自己不法之所有，於民國
    97年12月17日凌晨3 時許，頭載銀灰色半罩式安全帽、白色
    口罩及手套，身穿藍色連身雨衣，進入臺北縣汐止市○○街
    105 號統一超商店內，持預藏之足供兇器使用之西瓜刀1 把
    （未扣案），脅迫該超商店員甲○○打開櫃檯收銀機，至使
    甲○○不能抗拒而依指示打開收銀機，取走新臺幣（下同）
    400 元及洋酒1 瓶（價值1,310 元）後離去，嗣經甲○○報
    警處理，始查獲上情，因認被告丙○○涉有刑法第330 條第
    1 項之加重強盜罪嫌云云。
二、按被告以外之人於審判外之言詞或書面陳述，除法律有規定
    者外，不得作為證據；又被告以外之人於審判外之陳述，雖
    不符合同法第159 條之1 至第159 條之4 之規定，但經當事
    人於審判程序同意作為證據，法院審酌該言詞陳述或書面陳
    述作成時之情況，認為適當者，亦得為證據。當事人、代理
    人或辯護人於法院調查證據時，知有第159 條第1 項不得為
    證據之情形，而未於言詞辯論終結前聲明異議者，視為有前
    項之同意，刑事訴訟法第159 條第1 項及第159 條之5 分別
    定有明文。經查：本判決所引用之各該被告以外之人於審判
    外之陳述（包含書面陳述），雖屬傳聞證據，然當事人於本
    院準備程序及審判期日中均表示同意作為證據方法而不予爭
    執，且迄至言詞辯論終結前亦未再聲明異議，本院審酌上開
    證據資料製作時之情況，尚無違法不當及證明力明顯過低之
    瑕疵，亦認為以之作為證據應屬適當，故揆諸前開規定，爰
    逕依刑事訴訟法第159 條之5 規定，認前揭證據資料均有證
    據能力，先予敘明。
三、又按犯罪事實應依證據認定之，無證據不得認定犯罪事實；
    又不能證明被告犯罪者，應諭知無罪之判決，刑事訴訟法第
    154 條第2 項及第301 條第1 項分別定有明文。又事實之認
    定，應憑證據，如未能發現相當證據，或證據不足以證明，
    自不能以推測或擬制之方法，為裁判基礎（最高法院40年臺
    上第86號判例參照）。另認定犯罪事實所憑之證據，雖不以
    直接證據為限，間接證據亦包括在內；然而無論直接或間接
    證據，其為訴訟上之證明，須於通常一般之人不致有所懷疑
    ，而得確信其為真實之程度者，始得據為有罪之認定，倘其
    證明尚未達到此一程度，而有合理之懷疑存在時，即無從為
    有罪之認定，亦有最高法院76年臺上第4986號判例可資參照
    。
四、本件公訴人認被告丙○○涉有刑法第330 條第1 項之加重強
    盜罪嫌，無非係以證人甲○○之證述，監視器翻拍照片及被
    告另案所涉強盜犯行之臺灣板橋地方法院檢察署檢察官起訴
    書等為其主要論據。然訊據被告丙○○則堅決否認有何加重
    強盜犯行，並辯稱：伊沒有於起訴書所載之時間去強盜該便
    利超商，伊因經濟窘迫，始於98年1 月中旬，為如臺灣板橋
    地方法院檢察署檢察官起訴書所載之強盜犯行等語。經查：
  (一)被害人甲○○所任職之位於臺北縣汐止市○○街105 號之統
    一超商，曾於民國97年12月17日凌晨3 時許，遭頭載銀灰色
    半罩式安全帽、白色口罩及手套，身穿藍色連身雨衣之人，
    手持西瓜刀脅迫被害人甲○○打開收銀機，並取走400 元及
    價值1,310 元之洋酒1 瓶後，隨即逃逸離去等事實，業據證
    人甲○○於警詢及本院審理時均已證述甚詳（分見偵卷第8
    至9 頁及本院訴字卷第81頁），並有該超商監視畫面翻拍照
    片共8 張在卷可佐（分見偵卷第19至22頁），足認證人甲○○所任職之前揭超商，確曾於前揭時、地，遭頭載銀灰色半
    罩式安全帽、白色口罩及手套，身穿藍色連身雨衣之人脅迫
    強盜財物之事實，應屬無疑。
  (二)至被告丙○○是否為該頭載銀灰色半罩式安全帽、白色口罩
    及手套，身穿藍色連身雨衣之人乙情，證人甲○○於警詢及
    偵查中時雖均指稱被告為案發當日行搶之人（分見偵卷第11
    頁、第32頁），然：
  (1)證人甲○○係於98年2 月5 日至臺北市政府警察局南港分局
    偵查隊製作警詢筆錄時，指認被告為當日行搶之人，此有證
    人甲○○警詢筆錄1 份附卷可查（見偵卷第10至12頁）。另
    該行搶之人，係於前揭日期凌晨3 時7 分29秒許，自前述超
    商大門進入超商內，並隨即走向超商櫃臺處，進入該超商櫃
    臺前即將西瓜刀取出指向證人甲○○。並於同分36秒許，打
    打開該櫃臺收銀機，取出該收銀機內金錢，後於同分58秒許
    ，離開該監視器畫面走向超商內各情，有該超商監視畫面光
    碟1 份在卷可查（見本院訴字卷第76頁證物袋內），亦有經
    本院勘驗後所製勘驗筆錄1 份附卷足稽（見本院訴字卷第42
    頁）。可徵該行搶之人與證人甲○○近距離接觸之時間應僅
    約30餘秒。再查，該行搶之人係穿藍色連身雨衣，雙手帶有
    白色手套，頭戴半罩式銀灰色安全帽，口戴白色口罩，左手
    持西瓜刀，雨衣內身著白色圓領衣服，黑色長褲、腳穿深咖
    啡色鞋子乙節，此參本院前揭勘驗筆錄即明（見本院訴字卷
    第42頁）。以該行搶之人於案發當時之穿著情形，全身上下
    應僅有雙眼未為遮掩。是證人甲○○於僅約30秒之接觸過程
    中，能否於案發後約50日之警詢筆錄製作時，明確且無疑問
    指認該全身上下僅露出雙眼之行搶歹徒確為被告丙○○乙節
    ，誠有疑義。
  (2)又查，證人甲○○於98年2 月5 日至臺北市政府警察局南港
    分局偵查隊製作警詢筆錄並指認被告前，承辦員警曾告知證
    人甲○○將指認之人（即被告）曾另在臺北市南港區犯有超
    商搶案乙情，業經證人甲○○於本院審理時證述無訛（見本
    院訴字卷第83頁背面上方）。而被告係於98年1 月23日凌晨
    6 時20分許，因至臺北縣三重市○○路94號之萊爾富超商強
    盜財物時為警當場查獲，並於同日經臺灣板橋地方法院裁定
    羈押乙情，有臺灣板橋地方法院檢察署檢察官98年度偵字第
    3803號、第5069號、第6318號起訴書及臺灣板橋地方法院98
    年訴字第861 號刑事判決各1 份在卷可參。被告於羈押期間
    之98年2 月5 日，臺北市政府警察局南港分局承辦員警因欲
    調查發生於97年12月26日凌晨4 時許及98年1 月5 日凌晨4
    時28分許之位於臺北市○○區○○路23號統一便利超商內2
    度遭人持刀強盜財物案件（下稱南港超商搶案），將被告借
    提至臺北市政府警察局南港分局製作警詢筆錄。後因該2 件
    南港超商搶案之被害店員王柏鈞、許家豪於同日（即98年2
    月5 日）警詢筆錄製作時，均指認被告為該2 次南港超商搶
    案之行搶歹徒後，經員警詢問被告是否涉及該2 次搶案時，
    被告仍否認涉案乙節，有被告、被害人王柏鈞及許家豪之警
    詢筆錄各1 份存卷可參（見板檢偵3803卷第91至101 頁），
    另被告亦未曾因涉嫌前述2 次南港超商搶案經檢察官提起公
    訴，此有臺灣高等法院被告前案紀錄表在卷可查。證人甲○○於警局指認被告前，既已經員警告知「稍後將指認之人前
    曾在臺北市南港區另犯有超商搶案」乙情，則證人甲○○是
    否可能已因該臺北市南港區超商搶案與本案臺北縣汐止市間
    有地緣關係，於該次指認時因此既有印象，而誤認被告為本
    件行搶歹徒，顯有疑義。是證人甲○○於警詢時所為之指認
    ，既恐有前述疑義，自無從依此即率而認定被告為當日行搶
    之人。
  (三)至證人甲○○於本院審理時，經本院安排與被告體型、身高
    相近之臺北市政府警察局汐止分局社后派出所員警乙○○到
    庭，與被告均身著連身雨衣、安全帽、口罩，並列於本院第
    八法庭指認窗前，經審判長告知證人甲○○被指認之人可能
    無當日行搶之人後，證人甲○○於本院第八法庭指認室內仍
    指認被告為當日搶案之人乙情，此參本院99年2 月9 日審判
    筆錄即明（見本院訴字卷第84頁上方）。然：
  (1)證人甲○○關於何以能指認該行搶之人確為被告乙情，先於
    偵查中證稱：伊係以被告之髮尾、眼睛及身高，確定於警局
    所指認之人（即被告）就是搶匪等情（見偵卷第31頁上方）
    。然證人甲○○於本院審理時，經被告與證人乙○○並列為
    指認時，卻證稱：就眼睛的部分看不清楚，伊係靠體型指認
    出來等情（見本院訴字卷第84頁中段）。證人甲○○就該日
    行搶之人之特徵為何及如何與被指認之被告特徵相符各情，
    已有供述不一之情。
  (2)另查，證人甲○○於本件案發當時並未配戴眼鏡，業經本院
    於審理時再次勘驗該超商監視畫面光碟，且製有勘驗筆錄附
    卷可稽（見本院訴字卷第81頁中段）。證人甲○○於本院審
    理時亦證稱：伊案發當時有近視約200 度，但案發當日伊並
    未配戴任何眼鏡等語（見同頁下方）。證人甲○○於案發時
    既已有約200 度之近視，其於案發當時視力狀況能否明確、
    清楚認得該行搶歹徒之特徵為何，即有疑義。況證人甲○○
    於偵查中及本院審理時就該日行搶歹徒之特徵為何，有陳述
    不一之情，業已論述如前，益徵證人甲○○恐係因案發時有
    200 度之近視，且未配戴眼鏡，致無從明確辨識該行搶歹徒
    之特徵為何，應屬無疑。證人甲○○既無法確認案發當時行
    搶歹徒之特徵，則其於本院所為之前述指認，恐有誤認為被
    告之虞，亦無從佐以為被告不利認定之依據。
  (四)又查，證人甲○○於偵查中雖另結稱：以同在該次檢察官訊
    問時在庭之被告聲音，可確認案發當時之行搶歹徒確為被告
    無誤乙情（見偵卷第32頁上方）。然證人甲○○於本院審理
    時，經本院命被告與同列指認之證人乙○○各以「把櫃子打
    開」、「就只有這樣」之言詞發出聲音後，證人甲○○無法
    於被告及證人乙○○為前述言詞之聲音中判別何人為當日行
    搶之人（見本院訴字卷第84頁上方）。是證人甲○○於偵查
    中所稱之以聲音確認被告為案發當日行搶歹徒之證述，亦非
    全然可信。
  (五)至公訴意旨另以臺灣板橋地方法院檢察署檢察官起訴書認被
    告曾以同一犯罪手法為多次強盜財物之事實，而認本件超商
    搶案應為被告所為云云。然觀諸臺灣板橋地方法院98年訴字
    第861 號刑事判決所認定之犯罪事實（起訴案號為：臺灣板
    橋地方法院檢察署98年度偵字第3803號、第5069號、第6318
    號），被告係分別於98年1 月12日、16日、23日，各前往分
    別位於臺北縣土城市、新店市、三峽鎮及三重市等便利超商
    內，共4 次為攜帶兇器強盜犯行，另於同年1 月21日凌晨，
    曾前往位於臺北縣土城市之某汽車旅館內，為攜帶兇器強盜
    犯行，是被告前揭經臺灣板橋地法院所認定之5 次攜帶兇器
    強盜犯行之時間，均甚為相近，但卻與本件案發時間（即97
    年12月17日）已有近1 個月之差距。另就地點而言，該5 次
    攜帶兇器強盜犯行之地點，亦與本件案發之臺北縣汐止市不
    同。雖被告前揭經臺灣板橋地法院所認定之5 次攜帶兇器強
    盜犯行均係身著雨衣、安全帽、手套，而且手持西瓜刀為之
    ，然細觀被告前揭經臺灣板橋地法院所認定之5 次攜帶兇器
    強盜犯行之監視畫面翻拍照片（分見板檢偵3803卷第55至58
    頁、第60至61頁板檢偵5069卷第19至22頁），被告於該5次
    攜帶兇器強盜犯行均係頭戴「全罩式」安全帽及黑色手套，
    而連身雨衣顏色或為輕便式雨衣或為黃藍色雨衣，而口罩則
    各為黑色與白色，與本案行搶歹徒之藍色連身雨衣，雙手帶
    有白色手套，頭戴半罩式銀灰色安全帽，口戴白色口罩間尚
    有不同，自難僅以本案行搶歹徒所穿著之雨衣、安全帽、手
    套及手持西瓜刀之方式，與被告前揭經臺灣板橋地法院所認
    定之5 次攜帶兇器強盜犯行之穿著、方式相似，即遽而推論
    本案之超商搶案亦為被告所為。
  (六)末查，被告於98年1 月23日凌晨6 時20分許，至臺北縣三重
    市○○路94號之萊爾富超商強盜財物時為警當場查獲時所穿
    著之鞋子樣式、顏色與本件行搶歹徒所穿著之鞋子樣式、顏
    色相近，此有本件搶案監視器翻拍照片及被告於98年1 月23
    日為警查獲所拍攝之照片等在卷可稽（分見本院訴字卷第15
    4 至160 頁）。然此僅能證明該2 雙鞋子之外觀、樣式及顏
    色相近，尚無從確認該2 雙鞋子之外觀、樣式及顏色係屬同
    一款式及顏色。且縱該2 雙鞋子係屬同一款式及顏色，然因
    現代製鞋工業均為大量製造，亦難僅以該2 雙鞋子係屬同一
    款式及顏色，而認本件行搶歹徒所穿著之鞋子確為被告所有
    之事實，即難依此而推論被告涉有本件強盜犯行。
五、綜上所述，被告所涉之強盜犯行，係屬無從證明。此外，復
    查無其他積極證據足資證明被告有何公訴意旨所稱之前揭犯
    行，揆諸前開之規定及說明，自應為被告無罪之諭知。
據上論斷，應依刑事訴訟法第301 條第1 項前段，判決如主文。
本案經檢察官黃育仁到庭執行職務。
中    華    民    國    99    年    5     月    28    日
                  刑事第四庭審判長法  官  李正紀
                                  法  官  林政佑
                                  法  官  莊明達
以上正本證明與原本無異。
如不服本判決，應於收受送達後10日內向本院提出上訴書狀，其
未敘述上訴之理由者並得於提起上訴後20日內向本院補提理由書
。（均須按他造當事人之人數附繕本）
                                  書記官  劉欣怡
中    華    民    國    99    年    5     月    28    日

司法院資訊處製作；財團法人民間司法改革基金會備份。
